【裁判字號】    92,交上易,442
【裁判日期】    920708
【裁判案由】    過失致死
【裁判全文】
臺灣高等法院臺南分院刑事判決      九十二年度交上易字第四四二號  Ａ
      上  訴  人  臺灣臺南地方法院檢察署檢察官
      被      告  乙  ○  ○
右上訴人因被告過失致死案件，不服臺灣臺南地方法院九十一年度交訴字第一三七號
中華民國九十二年三月二十七日第一審判決（起訴案號：臺灣臺南地方法院檢察署九
十一年度偵字第二六０號），提起上訴，本院判決如左：
      主      文
上訴駁回。
      理      由
一、公訴意旨略以：乙○○於九十年六月二十五日二十二時許，騎乘ＭＱＹ─９８０
    號重型機車，沿台南市○○路○段慢車道由北往南方向行駛，途經同路段一二七
    之一號前時，原應注意汽車行駛時，駕駛人應注意車前狀況，隨時採取必要之安
    全措施。而依當時天候晴、路面乾燥、無缺陷、視距良好，又無不能注意之情事
    ，竟疏未為此注意，貿然行駛，適有林曙勳酒後騎乘ＭＲＲ─０３８號重型機車
    ，自同路段逆向行駛而來，行經上揭地點穿越道路時，亦未注意左右來車，致二
    車發生撞及，林曙勳人車倒地，受有頭部撞挫傷等傷害，經送醫急救後仍因顱內
    出血死亡，因認被告涉有刑法第二百七十六條第一項普通過失致死罪嫌云云。
二、按犯罪事實應依證據認定之，無證據不得推定其犯罪事實，又不能證明被告犯罪
    者，應諭知無罪之判決，刑事訴訟法第一百五十四條、第三百零一條第一項前段
    分別定有明文。又所謂認定犯罪事實之證據，係指足以認定被告確有犯罪行為之
    積極證據而言，如未發現相當證據，或證據不足以證明，自不能以推測或擬制之
    方法，以為裁判基礎。且刑事訴訟上證明之資料，無論其為直接證據或間接證據
    ，均須達於通常一般人均不致於有所懷疑，而得確信其為真實之程度，始得據為
    有罪之認定，若其關於被告是否犯罪之證明未能達此程度，而有合理性懷疑之存
    在，致使法院無從形成有罪之確信，根據「罪證有疑，利於被告」之證據法則，
    即不得遽為不利被告之認定，其以情況證據（即間接證據）斷罪時，尤須基於該
    證據在直接關係上所可證明之他項情況事實，本乎推理作用足以確證被告有罪，
    方為合法，不得徒憑主觀上之推想，將一般經驗上有利被告之其他合理情況逕予
    排除（最高法院七十六年臺上字第四九八六號、三十二年度上字六七號判例意旨
    參照）。
三、公訴人認被告涉有普通過失致死罪嫌，無非係以台南市警察局交通隊道路交通事
    故調查報告表、現場照片及臺灣省台南區車輛行車事故鑑定委員會鑑意見書、臺
    灣省車輛行車事故覆議鑑定委員會函為據。訊之被告乙○○則堅決否認涉有前開
    過失致人於死犯行，辯稱：車禍當時伊僅見到一道強光，其餘則均無印象，惟應
    注意者，伊均有注意，故應無過失等語。經查：
（一）按刑法上之過失者，係指行為人按其情節應注意，並能注意而不注意，或行為
      人對於構成要件事實，雖預見其發生而確信其不發生者而言，刑法第十四條定
      有明文，是刑法上過失行為之成立，應以行為人對該過失行為所生之構成要件
      結果、因果歷程有客觀之預見可能性及主觀預見可能性，且行為人基於此預見
      之可能性，而有違反客觀上之注意義務而致構成要件事實發生者，始足當之。
      又按汽車駕駛人可信賴其他參與交通之對方亦能遵守交通規則，同時為必要之
      注意，謹慎採取適當之行動，而對於不可預知之他方參予交通者之違規行為，
      並無預防之義務（最高法院七十四年臺上字第四二一九號判例意旨參照）。換
      言之，汽車駕駛人，因可信賴其他參與交通之對方亦能遵守交通規則，且衡諸
      日常生活經驗及一般合理駕駛人之注意能力，已為必要之注意，並已採取適當
      之措施，或縱未採取適當之措施，仍無法避免交通事故之發生時，該汽車駕駛
      人對於信賴對方亦能遵守交通規則乃竟違規之行為，自無預防之義務，難謂該
      汽車駕駛人即有能注意而不注意之過失，而令負過失之責任（最高法院九十年
      度台上字第二四００號判決意旨參照）。是交通安全規則所由訂立之本旨，乃
      繫之於交通路權優先之概念，亦即關於他人違規行為所導致之危險，僅就【可
      預見，且有充足時間可採取適當之措施】以避免結果之發生時，負其責任，對
      於他人突發不可知之違規行為並無防止之義務。又刑法上之過失犯，以行為人
      對於犯罪結果之發生按其情節應注意，並能注意，而不注意者，始克相當；若
      事出突然，依當時情形，不能注意時，縱有結果發生，仍不得令負過失責任（
      最高法院八十七年度台非字第三三七號判決意旨參照）。
（二）本案發生地點係在台南市○○路○段一二七之一號前之限速六十公里市區道路
      ○○○道路並為劃有行車分向（黃實）線之雙向二線道，被告行進方向係為北
      向南方向，被害人林曙勳為反向（即南向北方向），被告為直行車輛。而被害
      人林曙勳係因未在其遵行車道內行駛，而駛入來車道（即被告之行車道），致
      與迎面駛來在遵行車道內行駛之被告來車發生碰撞之事實，不僅業據被告供明
      在卷可按，且經同行證人庹榮峰於警訊中陳稱「（請詳述肇事經過？）我於九
      十年六月二十五日二十二時乘坐由乙○○所駕駛之ＭＱＹ─９８０號重機車沿
      安和路四段北向南往市區行駛，行駛慢車道至事故地點時，我由駕駛人後方看
      見對向有部機車逆向駛來，因此向左閃，閃避不及兩車發生撞擊肇事」等語明
      確（詳相驗卷第七頁正、反面），並於原審調查時到庭證稱：「（本件車禍當
      時有無在現場？）有，當時我是被被告搭載共騎一輛機車，我們當時沿安和路
      四段由北向南行駛要返回家途中」「（為何發生車禍？當時對方行向為何？）
      當時我看見一道車燈就馬上被對方撞擊，對方是走我們車道正前方逆向過來，
      當時對方有開車燈」「（當你看見對方機車時，當時雙方相距多遠？你所坐的
      機車是否有機會做閃避？）我不曉得，因為我看見對方車燈時我們的車子就馬
      上被撞」「（車禍發生後兩方如何處理？）我被撞到時就昏迷，然後清醒過來
      然後又昏迷，我是如何被送醫的，我不清楚」等語綦詳（詳原審卷第五十九至
      六十頁）。另依卷附之道路交通事故調查報告表其上之事故現場圖及現場相片
      所示，被告乙○○騎駛之車號ＭＱＹ─９８０號重型機車係左倒在其行向之內
      側車道上（車頭朝西南方、車尾朝東北方），而被害人林曙勳騎駛之車號ＭＲ
      Ｒ─０３８號重型機車則係右倒於被告行向之內側車道上（車頭朝東北方、車
      尾朝西南方），兩車車頭相對距０．五公尺，再由北向南車道上距被害人機車
      車尾倒地處上方三公尺處掉落一頂白色安全帽，且兩車之散落物（包含機車菜
      籃、拖鞋等物）係從兩車倒地處往南散去在北向南車道上，並均分佈在被害人
      機車右前方之情節觀之，足見被害人林曙勳當時係騎車侵入被告之行向車道內
      ，致與迎面駛來之被告來車發生碰撞無訛，故本件事故路權之歸屬上，被告係
      在其遵行之車道內正常行駛，其顯具有絕對之優先性。復按汽車（均含機車）
      在雙向二車道行駛時，均應在遵行車道內行駛；汽車駕駛人飲用酒類後其吐氣
      所含酒精濃度超過每公升０‧二五毫克以上者，不得駕車，道路交通安全規則
      第九十七條第一款、第一百十四條第二款分別定有明文。而查被害人林曙勳於
      案發當日二十三時二十四分許經送醫急救後，測得其血液中酒精濃度為一一八
      ｍｇ／ｄＬ，有財團法人奇美醫院藥毒物檢驗結果單一紙在卷可稽，經換算為
      吐氣所含酒精濃度已達每公升０．五九毫克（即１１８ｍｇ／ｄＬ除以１００
      ０為０．１１８％再乘以５即為０．５９ｍｇ／Ｌ），已超出法律容許之每公
      升０．二五毫克甚多，足見被害人林曙勳確有酒醉駕車之事實無訛。因而被害
      人依交通規則本不得侵入來車道行駛，且不得酒醉駕車，是被害人酒醉駕車並
      違規駛入來車道，已侵害對向直車行之用路權，具有可非難性。
（三）次按公訴人起訴之犯罪事實，雖亦認定被害人林曙勳騎駛機車係自安和路四段
      南向北逆向行駛而來，惟另認被害人當時是行經上揭地點穿越道路時發生撞擊
      ，換言之，即認被害人在事故地點前欲由西向東違規跨越中心雙黃線穿越安和
      路，是本件車禍事故應探究者，闕為被害人林曙勳在車禍當時是否係要【穿越
      道路】。經查，本件被害人林曙勳係酒醉騎車侵入被告之行向車道內而與迎面
      駛來之被告來車發生碰撞，已如前述，而觀諸前開現場照片所示，兩車撞擊後
      ，均停留在北往南之車道上，被害人林曙勳之白色偉士牌重型機車係右倒，被
      告乙○○之紅色重型機車則係左倒，且兩車車頭相接近，相當數量之撞擊散落
      物亦集中在兩車車頭間，再依兩車之撞擊車損情形，右倒之被害人機車係右側
      受損，左倒之被告機車亦是右側受損，足見兩車係對撞且被害人林曙勳機車確
      有逆向行駛之事實甚明！而撞擊前兩車既係相向行駛，且兩車撞擊下所產生之
      散落物又係集中在兩車車頭間之情形判斷，堪認兩車撞擊點係在兩車車頭倒地
      位置，被害人機車係右側車頭與被告機車右側車頭發生對撞，且北向南及南向
      北之速度相當，始可能產生如此撞擊結果無訛！而根據前開撞擊結果分析，兩
      車在南北向之運動能量既屬相當，則設若被害人林曙勳之機車係要穿越道路，
      則在二者皆同為機車之情況下，其必然須具備相當高且大於被告機車多倍速度
      始能產生相當之南向北能量，應無疑義！惟由撞擊後散落物係分佈在兩車車頭
      間，且兩車幾乎比鄰相對，另被害人林曙勳之機車在相撞後並未向東繼續衝出
      ，顯示其向東之能量並不顯著之情形判斷，應可排除被害人機車在事故地點前
      有欲由西向東違規跨越中心雙黃線穿越安和路之可能！準此以言，本件車禍應
      係被害人林曙勳酒醉騎車沿安和路四段南向北侵入被告之行向車道內逆向行駛
      ，致與迎面駛來之被告來車發生對撞，被害人機車並非欲穿越道路時而發生本
      件撞擊車禍，應可認定。
（四）其次本件車禍事故應再審究者，則為被告【是否可預見，且有充足時間可採取
      適當之措施】。查被告於警訊時係供稱：「（事故前有無看見對方自何方向駛
      來？距你車多遠？）事故前有看見對方車子逆向駛來，我看到時距離大約十公
      尺左右」「（事故前你車速多少？）時速四十─五十公里」等語明確（詳相驗
      卷第三六頁反面）；於原審調查時則陳稱：「（車禍時之時速？）四、五十公
      里」「（當時是否來得及作閃避？）當時完全閃避不及」等語無訛（詳原審卷
      第四十九頁）。而參諸道路交通事故調查報告表及現場相片所示，本件肇事地
      點為雙線道之市區道路，且兩旁各有商店及住家櫛比林立。而按被告當時係騎
      駛機車後載證人庹榮峰行駛在其應遵行之車道內，而一般人騎駛機車，所注意
      者為自已車前之行駛路況，尤其是在夜間二十二時行經住商區時，為避免其右
      側路邊之住商家會有人車突然衝出，因而自難期待駕駛人必須在其車道上之最
      右邊行駛，況被害人係違規酒醉駕車並侵入被告行向之車道內，衡情被告應無
      法預見被害人會在車輛穿梭的道路，未遵循行向而侵入來車道。又被告於原審
      調查中亦自承：伊來不及閃避等語，且參以道路交通事故調查報告表上又無雙
      方煞車痕之記載及被害人機車係車頭及右側毀損，被告機車亦係車頭及右側受
      損，有卷附照片為證，足認被害人係突然駛入，被告亦無足夠之時間反應，顯
      見被害人係突然駛入被告之車道而與被告迎面對撞甚明。參以被告於警訊及本
      院審理時均供稱：其當時時速為四十至五十公里等語，則若以被告駕駛當時為
      時速四十公里，被害人行駛速度為三十公里計算，則兩車即會以時速七十公里
      之相對速度接近，參以車禍發生當時正值夜間，依卷附之財團法人成大研究發
      展基金會鑑定意見書檢附之車速、反應時間與安全視距（公尺）對照表數據推
      算，夜間駕駛人反應能力較差，約需一．五秒至二秒鐘之反應時間，此時兩車
      間至少需七六．四公尺之距離才能夠適當迴避，足見被告於行駛時，縱使驟然
      看見被害人突然侵入，亦無充足時間可採取適當之措施，再就本件被告及被害
      人車輛受損照片及前開道路交通事故調查報告表查悉，兩車撞擊後均停留在北
      往南之車道上，被害人林曙勳之機車係右倒，被告乙○○之機車係左倒，且兩
      車車頭相接近，相當數量之散落物亦集中在兩車車頭間，另右倒之被害人機車
      係右側受損，左倒之被告機車亦是右側受損，兩車係對撞且被害人林曙勳機車
      係逆向侵入被告行向車道內，已如前述，是足認被告之車輛應係行駛於其行向
      車道上，而在事故發生地前時，適被害人突然侵入被告行向車道內，被告將車
      頭向左閃避不及而與被害人之車輛對撞。又被告既然無法預見被害人會突然在
      該處逆向侵入其車道內，且又無充足時間可採取適當之措施，因而實不能苛責
      被告未注意車前狀況，有違反道路交通安全規則第九十四條第三項之規定，而
      遽論被告有疏失之刑責。
（五）又本件肇事事故雖經檢察官送請臺灣省台南區車輛行車事故鑑定委員會鑑定，
      鑑定結果為：「一、林曙勳（血液酒精濃度測定值超過標準）駕駛重機車，穿
      越道路未注意左右來車，為肇事主因。二、乙○○駕駛重機車，未注意車前狀
      況，為肇事次因」，並經臺灣省車輛行車事故覆議鑑定委員會函覆照原鑑定意
      見，然嗣經被害人林曙勳配偶甲○○聲請送財團法人成大研究發展基金會再行
      鑑定，該基金會鑑定結果卻認：「一、林曙勳（超過公共危險罪標準，嚴重酒
      醉）駕駛重機車，逆向行駛，為肇事原因。二、乙○○駕駛重機車，正常行駛
      反應不及，無肇事因素。」，即成大研究發展基金會鑑定結果推翻前揭鑑定報
      告所謂被告為肇事次因之認定，而認定被告並無肇事因素。而查臺灣省台南區
      車輛行車事故鑑定委員會鑑定意見及臺灣省車輛行車事故覆議鑑定委員會函覆
      內容，對於被告為肇事次因之認定，僅以被告「未注意車前狀況」為其論據，
      惟上開論據既已經本院闡明被告係無法預見被害人會突然在該處逆向侵入其車
      道內，且又無充足時間可採取適當之措施，因而實不能苛責被告未注意車前狀
      況，已如前述（見理由第三項第四款），反觀前開行車事故鑑定暨覆議鑑定委
      員會，均未就被告係如何有【可預見，且有充足時間可採取適當之措施】等論
      述予以研求說明，則其認定被告於事故時有未注意車前狀況之情形顯乏依據，
      是前揭臺灣省台南區車輛行車事故鑑定委員會鑑定意見及臺灣省車輛行車事故
      覆議鑑定委員會函覆內容顯有不完備之處。且鑑定報告僅為形成法院心證之資
      料，對於法院並無拘束力，故待證事項雖經鑑定，法院仍應本於職權予以調查
      ，以期發現事實之真相，不得僅以鑑定報告為判決之唯一依據（最高法院五十
      七年度台上字第三三九九號判例參照）。是前開認定被告有肇事因素之鑑定意
      見，既存有疑義，自不足資為不利被告之論據。而財團法人成大研究發展基金
      會鑑定意見書，與本院上開調查結果相同，故為本院所憑採。
四、綜上所述，被告係在劃有行車分向線之雙向二線道，且在自己之行向車道上遵道
    行駛，應可信賴行駛於對向車道之被害人亦能遵守交通規則，同時為必要之注意
    ，其對於被害人因酒醉駕車，並佔用來車道侵犯他人用路權之突然駛入來車道之
    違規行為，並無預防之義務，況被告見被害人突然駛入後，已立即向左偏向以避
    免正面完全撞擊，此有附於卷內被告機車輛照片係車頭右前側受損可明，是其已
    採取相當應變措施，避免危險之發生，況被告本身並未有何超速或飲酒行為，此
    業據被告於警訊及原審審理中供述明確，並有財團法人奇美醫院藥毒物檢驗結果
    單一紙附於相驗卷可考，應認被告就本件車禍之發生已盡相當的注意義務，並無
    過失之情事，是被告辯稱：係被害人突如其來侵入其車道，其無法預防乙節，即
    屬有據，應堪採信。此外，復查無其他積極證據足認被告涉有普通過失致死罪嫌
    ，是公訴人認被告有普通過失致死之犯行，尚屬不能證明。原審以被告罪證不足
    ，乃為無罪諭知。本院經核原判決認事用法，均無不合。上訴意旨循告訴人所請
    ，仍執陳詞，指摘原判不當，為無理由，應予駁回。
據上論斷，應依刑事訴訟法第三百六十八條，判決如主文。
本案經檢察官許仲瑩到庭執行職務。
中    華    民    國      九十二      年      七      月        八      日
                                  臺灣高等法院臺南分院刑事第一庭
                                      審判長法官  茆    臺    雲
                                            法官  蔡    長    林
                                            法官  李    文    福
右正本證明與原本無異。
不得上訴。
                                      法院書記官  李    良    倩
中    華    民    國      九十二      年      七      月       九       日


司法院資訊處製作；財團法人民間司法改革基金會備份。
